臺灣宜蘭地方法院刑事判決　　　　　　　　94年度訴字第11號
公　訴　人　臺灣宜蘭地方法院檢察署檢察官
被　　　告　乙○○
選任辯護人　張麗玉律師
上列被告因偽造文書等案件，經檢察官提起公訴（93年度偵緝字
第6號），本院判決如下：
    主  文
乙○○行使偽造公文書，足以生損害於公眾及他人，處有期徒刑
肆年。如附表所示之印章及印文均沒收。
    事  實
一、乙○○與戊○○係於民國81年相識，乙○○明知自己並未投
    資土地買賣，竟基於意圖為自己不法所有之概括犯意，先多
    次向戊○○借小額金錢，然後均如期償還，製造信用良好之
    假象，再利用戊○○對於土地買賣事宜不熟悉，自83年間某
    日起至85年間，先向戊○○佯稱有一筆土地價錢便宜，且該
    土地將來可開發變為建地，有財團要來炒作，要建老人院牟
    利云云，其後又再稱伊友人經營地下錢莊，有人借款無法返
    還，以土地抵債，故有便宜之土地數筆，可與伊合夥投資云
    云，更於上開期間分次帶戊○○、戊○○之夫丙○○、丙○○之母張甲○○、戊○○之弟丁○○、戊○○之友人黃秀卿
    、己○○○等人前往宜蘭縣員山鄉公所附近，隨手指稱那些
    土地皆係其欲投資購買之土地，以騙取戊○○等人之信任。
    再於94年3月5日，向戊○○謊稱其與戊○○所投資之宜蘭縣
    員山鄉○○地段員山字第6594號已先登記給其所杜撰之股東
    「許政達」，該土地由其與戊○○之夫丙○○之名義、及其
    所杜撰之股東「許政達」合夥投資購買，並持上開內容之契
    約書，與戊○○之夫丙○○訂約，交由戊○○，使戊○○相
    信其與乙○○業已投資上開地號之土地。另乙○○復基於行
    使偽造公文書之犯意，先偽刻宜蘭縣地政事務所主任「劉金
    旺」之簽名章及「宜蘭縣政府地政事務所」印章，蓋印於偽
    造之土地所有權狀上，並填載「許政達」為地號員山鄉○○
    段7971號土地所有權人之內容，並將之影印，用以偽造係由
    宜蘭地政事務所所發給之土地所有權狀公文書影本，持之交
    付給戊○○，足以生損害地政機關對於地籍管理之正確性及
    「許政達」，以上開數方法，致使戊○○等人陷於錯誤，由
    戊○○分別向丁○○、黃秀卿、己○○○等人集資後，分別
    於83年6月1日、84年1月5日、84年4月10日、85年1月1日、
    85年7月8日，交付新台幣（下同）100萬元、150萬元、180
    萬元、250萬元、450萬元共計1130萬元交付乙○○。嗣又因
    戊○○頻頻追問，乙○○復基於行使偽造私文書之概括犯意
    ，先偽刻「偉捷國際貿易股份有限公司」（下稱「偉捷公司
    」）、董事長「鄭茂東」、總經理「方清福」之印章，蓋印
    於其自己所擬具「偉捷公司」已確定於87年9月15日以每坪2
    萬5千元之價格收購其與戊○○投資之土地等內容不實之保
    證書，用以偽造由「偉捷公司」名義出具之上開保證書，並
    將上開保證書交給戊○○，足以生損害於「偉捷公司」、「
    鄭茂東」、「方清福」；復於88年2月1日，又偽刻「台北土
    地事務所簽約專用章」、「陳健治」之印章，蓋印於其自己
    所擬具由「陳健治」以每坪2萬2000元，共36億1000萬元之
    價格購買其與戊○○所投資之土地，由土地代書事務所「台
    北土地事務所」辦理之不實內容之簽約書，用以偽造「陳健
    治」及「台北土地事務所」名義簽約之上開簽約書後，委託
    其不知情兒子周新迪持之交給戊○○，足以生損害於「陳健
    治」及「台北土地事務所」。使戊○○誤認乙○○確實將其
    與乙○○所投資之土地以高價賣出，且信乙○○所謊稱戊○○會有4億元之高額利潤。
二、乙○○基於上開意圖為自己不法所有之概括犯意，明知其無
    清償之能力及還款之意願，復於86年、87年間，向戊○○謊
    稱其發生車禍撞死人需要錢、其妻許春時心臟不好，要開刀
    住院、及生意週轉不靈等由，多次向戊○○借錢，並佯稱其
    土地很多、家中開有海龍食品加工廠、且會開立本票以供擔
    保等語，取得戊○○之信任，加上其與戊○○有上開投資土
    地之關係，且乙○○向戊○○謊稱該土地出售後會有4億元
    之利潤，如果不能助其度過難關，過去投資之金錢恐無法收
    回云云，使戊○○陷於錯誤，誤認乙○○有清償能力及還款
    之意願，而陸續向親友調現交給乙○○應急，前後分別於86
    年3月7日、86年5月8日、86年9月10日、86年10月3日、87年
    3 月5日、87年3月8日、87年3月24日、87年6月2日、87年6
    月3日以現金或匯款交付乙○○10萬元至250萬元不等之金額
    ，總計980萬元。
三、嗣因戊○○因向農會抵押貸款及向親朋好友借款之債務壓力
    沉重，迭次要求乙○○儘快將賣地所得款項及借款還給伊，
    乙○○遂於87年3月30日起至88年2月12日止，前後交付戊○○由第三人所簽發、面額分別為4億5000萬元、500萬元、15
    00萬元、1200萬元之支票以搪塞戊○○，惟該4張支票屆期
    均因存款不足遭退票。乙○○又另行簽發發票日及到期日均
    為88年3月13日、面額2240萬元之本票郵寄給戊○○後，避
    不見面，藏匿無蹤，戊○○自此始知受騙。經戊○○於88年
    10月14日提起告訴後，乙○○直至93年1月5日始因通緝到案
    。
四、案經戊○○訴請台灣宜蘭地方法院檢察署檢察官偵查起訴。
    理  由
一、被告乙○○對於上開偽造公、私文書部分之犯罪事實，於本
    院審理時坦承不諱，惟矢口否認有詐欺之犯行，辯稱：伊受
    鄭茂東、許政達之邀而投資上開土地，事後鄭茂東不見蹤影
    ，伊投資之金錢亦全數落空；且伊向告訴人戊○○所借款，
    並非故意不還，係因投資失敗，無力償還；又伊向告訴人所
    取得之投資及借款之金額合計應為980萬至1000萬元，並非
    投資金額1130萬元及借款980萬元云云。被告之辯護人則為
    被告辯稱：告訴人關於被告施用詐術之方法及所詐取之金額
    等指訴前後不一，難認其指訴為真實；又被告確係因鄭茂東
    之邀，而投資土地，並無杜撰「鄭茂東」之人而施用詐術；
    另告訴人基於自己之同情心，而貸款與被告，難認被告有何
    施用詐術之行為等語。
二、經查：
（一）乙○○與戊○○係於民國81年相識，乙○○曾多次向戊○○借小額金錢，然後均如期償還等事實有告訴人於偵查中
      指訴在卷，且被告亦坦承有於上開期間向告訴人多次小額
      借款等情，此部份事實堪以認定。
（二）於83年間某日起至85年間，被告先後向告訴人稱有一筆土
      地價錢便宜，且該土地將來可開發變為建地，有財團要來
      炒作，要建老人院牟利云云，或稱伊友人經營地下錢莊，
      有人借款無法返還，以土地抵債，故有便宜之土地數筆，
      可與伊合夥投資云云，更於上開期間分次帶戊○○、戊○○之夫丙○○、丙○○之母張甲○○、戊○○之弟丁○○
      、戊○○之友人黃秀卿、己○○○等人前往宜蘭縣員山鄉
      公所附近，隨手指稱那些土地皆係其欲投資購買之土地，
      以騙取戊○○等人之信任。再於94年3月5日，向戊○○謊
      稱其與戊○○所投資之宜蘭縣員山鄉○○地段員山字第
      6594號已先登記給其所杜撰之股東「許政達」，該土地由
      其與戊○○之夫丙○○之名義、及其所杜撰之股東「許政
      達」合夥投資購買，並持上開內容之契約書，由戊○○之
      夫丙○○簽名其上，交由戊○○，使戊○○相信其與乙○○業已投資上開地號之土地等事實，有告訴人於偵查及本
      院審理中指訴綦詳，復有證人丙○○、張甲○○、丁○○
      、黃秀卿、己○○○於偵查及本院審理時結證之證述可參
      ，另有被告、丙○○、「許政達」於84年3月5日所簽定之
      契約書在卷可證。又其中關於丁○○、黃秀卿、己○○○
      皆曾為被告帶往前去員山鄉附近看被告所稱欲投資之土地
      等情，亦據該三名證人於偵查及本院審理中證述明確，且
      渠等證述互核相符，應堪採信。被告所辯關於伊未帶丁○○、黃秀卿、己○○○三人去看土地云云，應不足採。
（三）被告偽刻宜蘭縣地政事務所主任「劉金旺」之簽名章及「
      宜蘭縣政府地政事務所」公印章，蓋印於偽造之土地所有
      權狀上，並填載「許政達」為地號員山鄉○○段7971號土
      地所有權人之內容，並將之影印，用以偽造係由宜蘭市地
      政事務所所發給之土地所有權狀公文書影本，持之交付給
      告訴人等事實，則據被告於審理中坦承此舉係為應付告訴
      人等語不諱，且有被告交付給告訴人之地號為宜蘭縣員山
      鄉○○段7971號之土地所有權狀影本在卷可參。該土地所
      有權狀影本，經送宜蘭地政事務所鑑定，認員山鄉○○○
      段之地籍資料，依且宜蘭縣該權狀字號對照該所當年度土
      地權狀管制簿之用紙流水號不符，且該權狀所載地目、等
      則、面積等資料與法令規定不符，另關防、主任簽名章亦
      與事實不符，該權狀並非宜蘭地政事務所所出具等情，有
      該所89年1月10日89宜地一字第216號函在卷可參。足見被
      告有偽造上開土地所有權狀之事實。
（四）被告復偽刻「偉捷公司」董事長「鄭茂東」、總經理「方
      清福」之印章，蓋印於其自己所擬具「偉捷公司」已確定
      於87年9月15日以每坪2萬5千元之價格收購其與戊○○投
      資之土地等內容不實之保證書，用以偽造由「偉捷公司」
      名義，於87年6月2日出具之上開保證書，並將上開保證書
      交給戊○○等情，亦據被告坦承不諱，且有被告偽造上開
      保證書在卷可佐。又經查確無被告所稱「偉捷國際貿易股
      份有限公司」之公司登記資料，有偉捷公司登記資料查詢
      結果1紙在卷可按。被告另於88年2月1日，又偽刻「台北
      土地事務所簽約專用章」、「陳健治」之印章，蓋印於其
      自己所擬具由「陳健治」以每坪2萬2000元，共36億1000
      萬元之價格購買其與戊○○所投資之土地，並由「台北土
      地事務所」辦理等不實內容之簽約書，用以偽造「陳健治
      」、「台北土地事務所」名義簽約之上開簽約書後，委託
      其不知情兒子周新迪持之交給戊○○等情，亦有被告之自
      白及上開簽約書附卷可佐，復有證人周新迪於偵查中結證
      之證述可參。又上開以「陳健治」名義所簽訂之簽約書上
      所載身分證統一編號為「A00000000號」並不存在，有法
      務部戶役政連結作業系統查詢結果1紙在卷可佐，則「台
      北土地事務所」應亦係被告所捏造，被告偽造此部分私文
      書之犯行亦堪認定。
（五）被告復於86年、87年間，向告訴人謊稱其發生車禍撞死人
      需要錢、其妻許春時心臟不好，要開刀住院、及生意週轉
      不靈等由，多次向告訴人借錢，並佯稱其土地很多、家中
      開有海龍食品加工廠、且會開立本票以供擔保等語，取得
      告訴人之信任，加上其與告訴人有上開投資土地之關係，
      且乙○○向告訴人詐稱該土地出售後會有4億元之利潤，
      如果不能幫助被告度過難關，過去投資之金錢恐不能回收
      云云，使告訴人陸續向親友調現交給被告應急等情，亦據
      告訴人於偵查及本院審理中指訴綦詳，且有證人張甲○○
      、己○○○、黃秀卿於偵查及本院審理中之證述可參。被
      告於上開期間並未發生車禍，此為被告於偵查中所自承。
      又證人許春時即被告之配偶於偵查中結證證稱：伊於86、
      87年間有類風濕性關節炎，約花用50萬元，伊心臟沒有開
      刀等語，足證被告向告訴人稱發生車禍需賠錢及配偶心臟
      不好需開刀云云，均屬虛偽，實則為以上開事由再佐以告
      訴人已投資鉅額金錢惟恐未能回收之心理，做為施用詐術
      之方法。
（六）被告雖辯稱伊係因「鄭茂東」之邀投資土地，確有「鄭茂
      東」、「許政達」其人云云，且被告之配偶許春時於偵查
      中亦證稱有見過「鄭茂東」等語。惟查，告訴人、證人丙○○均未曾見過上開二人，關於渠等之資訊，皆係來自被
      告之告知，此據告訴人與證人丙○○於偵查及本院審理中
      指證綦詳。且被告係有社會經驗之人士，苟確有曾因「鄭
      茂東」之邀而投資土地，且投資金額既鉅，依常情應可查
      知是否確有「鄭茂東」所指投資之土地。又被告稱事後已
      查無「鄭茂東」下落云云，惟均未能提出其曾與「鄭茂東
      」聯絡之任何憑據，顯與常情相悖，足見其上開辯詞，係
      卸責之詞，不足採信。
（七）被告以上開方法施用詐術，致使戊○○陷於錯誤，由戊○○分別向丁○○、張甲○○、黃秀卿、己○○○等人集資
      後，分別於83年6月1日、84年1月5日、84年4月10日、85
      年1月1日、85年7月8日，交付新台幣100萬元、150萬元、
      180萬元、250萬元、450萬元共計1130萬元之投資金額與
      乙○○，又於86、87年間陸續向親友調現交給乙○○應急
      ，前後分別於86年3月7日、86年5月8日、86年9月10日、8
      6年10月3日、87年3月5日、87年3月8日、87年3月24日、8
      7年6月2日、87年6月3日以現金或匯款交付乙○○10萬元
      至250萬元不等之金額，總計交付借款980萬元等事實，業
      據告訴人於偵查中指訴綦詳。復有告訴人提出其夫丙○○
      於宜蘭縣冬山鄉農會存摺之交易明細及告訴人其夫丙○○
      向宜蘭縣冬山鄉農會貸款之借據2張，以佐證其指訴告訴
      人以其夫丙○○名義向冬山鄉農會貸款，交付被告投資土
      地之事實。又有告訴人所提出郵政國內匯款執據4張，以
      證明除以現金當面交付被告款項外，另於87年6月2日、87
      年6月3日、87年6月5日、87年6月8日匯款60萬、20萬、15
      萬、20萬元與被告之事實。且被告曾與告訴人討論關於投
      資之金額，有告訴人提出與被告電話通話之錄音帶為證，
      被告對於下述之通話內容為伊與告訴人之對話，並不爭執
      ，並經本院勘驗錄音帶屬實。其中一次通話內容為：
      「告訴人：你現在在我手中拿多少錢，你知道嗎？
        被告：我知。1000多萬嘛。
        告訴人：土地投資和借貸，不止哦。
        被告：土地和借貸現在不談那麼多了，我現在土地處理
              好以後1500萬元寄給你，其餘的以後再算。」
      足證被告向告訴人詐得投資及借款之金額應超過1500萬元
      。又另一次通話內容為：
      「告訴人：你說話要算話，不能一拖再拖，我會怕，那你
                說你拿我多少錢。
        被告：你自己那間房子450萬‧‧‧
        告訴人：一個450、一個250
        被告：我是說你的房子啦
        告訴人：我的房子是450萬沒錯。
        被告：450，你工廠250對不對
        告訴人：對。
        被告：你母親270‧‧‧
        告訴人：我母親‧‧‧
        被告：你聽我說250，還有一個60，就310了‧
        告訴人：對。
        被告：你們這邊？
        告訴人：我大哥、大嫂那邊啊，
        被告：嫂子100，第三50，
        告訴人：還有賣雞50。
        被告：賣雞50。
        告訴人：我向第四哥哥借50讓你補。
        被告：這樣總共就100。
        告訴人：反正這樣算起來，替你借給你太太和貸款，全
                部加起來總共980萬。
        被告：哦，總共980。
        被告：和之前的1500萬．．．
        告訴人：那1500萬還有利息．．．那還有秀卿呢．．．
                還有表姐．．．
        被告：土地銀行200萬元。1100萬元利息沒算。．．．
        那些土地有4萬多坪，1坪賣1500元．．．告訴人：無論
        如何3月10日一定拿1500萬元給我。」
      上開通話內容，多由被告主動算出對各提供款項之人借款
      金額，苟非確有上開借款，被告自無法自行脫口而出。則
      依上開內容所示，被告向告訴人借款及投資之金額確有如
      告訴人所稱達2110萬元。再參以被告所簽發發票日為88年
      3月13日、面額為2240元之本票1紙郵寄與告訴人，有告訴
      人所提出之本票金額1紙在卷可參。該金額雖與告訴人所
      稱2110萬元不符，惟告訴人於偵查中已具狀陳稱，告訴人
      所交付之部分款項，事後已不復記憶，故未敢列入等語，
      亦屬合情。再者，上開支票既係被告自行簽發，金額亦應
      係被告自行計算向告訴人收受之金額而填載，足以佐證告
      訴人指訴至少有交付被告2110萬元之事實。至被告辯稱，
      伊所簽發之本票金額部分並未填寫，應係告訴人自行填製
      云云。惟查，告訴人為一鄉下婦人，以經營小吃店為生，
      並無票據金額打字機等情，業據告訴人於偵查及本院審理
      時指訴綦詳，而該本票上之金額為打字機印上，有該本票
      影本在卷可參，衡情應非告訴人自行填製，而係被告所為
      ，是被告上開辯詞，為卸責之詞，不足採信。又告訴人於
      本院審理時，對投資土地之金額之順序雖與偵查中告訴人
      自行提出之計算表不同，惟查，本件發生於83年至85年間
      ，時隔久遠，告訴人又因一逕信任被告，不知自保，所有
      交付款項均以現金為之，是於本院審理時之陳述應係記憶
      不清所致，不能僅以其陳述或有差異而認其指訴為虛偽。
      本院認應告訴人於偵查中所述，距事發時間較近，記憶較
      清晰而屬可採。至借款金額，既有被告於電話中對告訴人
      坦承之通話為證，應認借款金額為980萬元無疑。被告辯
      稱僅取得980萬元至1000萬元云云，不足採信。
（八）此外，被告事後所交付告訴人發票人為李在富、發票日為
      87 年4月30日、面額4億5000萬元；發票人為廖秀鳳、發
      票日為87年5月18日、面額500萬元；發票人頌磊企業有限
      公司、負責人蔡夏文方，發票日為87年10月20日、面額
      1200萬元；發票人為陳明利，發票日為88年2月12日，面
      額1500 萬元之支票共4紙，經提示均因存款之不足而退票
      ，有上開支票及退票理由單各4紙在卷可參。另被告雖曾
      簽發面額2240之本票1紙與告訴人，亦迄未兌現等情，亦
      據告訴人指訴在卷。足以佐證被告係以上開支票及本票搪
      塞告訴人，並無投資土地之報酬，被告亦無清償借款之意
      願及能力。綜上，事證明確，被告犯行應堪認定。
二、核被告乙○○所為，係犯刑法第339條第1項詐欺取財罪、同
    法第216、210條之行使偽造私文書罪、同法第216、211條之
    行使偽造公文書罪。被告偽刻印章，蓋用印文之行為為偽造
    公、私文書之部分行為，又被告偽造私文書及偽造公文書之
    低度行為，為行使之高度行為所吸收，均不另論罪。被告所
    犯二次行使偽造私文書罪、數次詐欺取財罪，均時間緊接，
    所犯罪名相同，顯係出於概括之犯意為之，為連續犯，均依
    刑法第56條之規定以一罪論，並加重其刑。被告所犯上開行
    使偽造私文書、行使偽造公文書與詐欺取財犯行間，有方法
    結果之牽連關係，依刑法第55條後段牽連犯之規定，從一重
    之行使偽造公文書罪處斷。爰審酌被告利用告訴人戊○○不
    懂土地買賣知識及無知可欺，多年間詐騙告訴人，且詐欺所
    得金額甚鉅，嚴重危害社會交易秩序，事後未與告訴人和解
    賠償損害，且犯後仍認否認詐欺犯行，欲卸責於「鄭茂東」
    、「許政達」之人，惟尚能坦承部分犯行之犯後態度等一切
    情狀，量處如主文所示之刑。如附表所示之印章（未能證明
    已滅失）、印文均依刑法第219條沒收。
據上論斷，應依刑事訴訟法第299條第1項前段，刑法第210條、
第211條、第216條、第339條第1項、第55條、第219條，罰金罰
鍰提高標準條例第1條前段判決如主文。
本案經檢察官吳慧蘭到庭執行職務
中    華    民    國    94    年    7     月    4     日
                  刑事第二庭   審判長法  官  林明山
                                     法  官  李毓華
                                     法  官  謝佩玲
以上正本證明與原本無異。
如不服本判決，應於判決送達後10日內，向本院提出上訴狀。(
應附繕本)
                                     書記官  藍友隆
中　　華　　民　　國　　94　　年　　7 　　月　　8 　　日
附表
┌──┬─────────────┬────────────┬──────┐
│編號│　　 文  書  名  稱     　│　沒收之印章、印文      │　備　　註　│
├──┼─────────────┼────────────┼──────┤
│一  │被告交付與告訴人之土地所有│「宜蘭縣政府地政事務所印│偵卷第12頁　│
│　　│權狀影本（地號：宜蘭縣員山│　」、「劉金旺」之印章各│　　　　　　│
│　　│鄉○○段7971號）　　　    │  1個、印文各1枚        │　　　　　　│
├──┼─────────────┼────────────┼──────┤
│二  │被告偽造由「 偉捷國際貿易 │「偉捷國際貿易股份有限公│偵卷第46頁　│
│　　│股份有限公司」董事長「鄭茂│司」印章1個、印文4枚、「│　　　　　　│
│　　│東」、總經理「方清福」於87│鄭茂東」印章1個、印文4枚│　　　　　　│
│　　│年6月2日出具之保證書      │、「方清福」印章1個、印 │　　　　　　│
│　　│　　　　　　　　　　　　　│文1枚                   │　　　　　　│
├──┼─────────────┼────────────┼──────┤
│三  │被告偽造「陳健治」、「臺北│「台北土地事務所簽約專用│偵卷第48頁　│
│　　│土地事務所」於88年2月1日之│章」印章1個、印文4枚、「│　　　　　　│
│　　│簽約書                    │陳健治」印章1個、印文1枚│　　　　　　│
└──┴─────────────┴────────────┴──────┘
附錄法條
中華民國刑法第210條
偽造、變造私文書，足以生損害於公眾或他人者，處5年以下有
期徒刑。
中華民國刑法第211條
偽造、變造公文書，足以生損害於公眾或他人者，處1年以上7年
以下有期徒刑。
中華民國刑法第216條
行使第210條至第215條之文書者，依偽造、變造文書或登載不實
事項或使登載不實事項之規定處斷。
中華民國刑法第339條第1項
意圖為自己或第三人不法之所有，以詐術使人將本人或第三人之
物交付者，處5年以下有期徒刑、拘役或科或併科1千元以下罰金
。
